【裁判字號】    95,台非,77
【裁判日期】    950413
【裁判案由】    詐欺
【裁判全文】
最高法院刑事判決                九十五年度台非字第七七號
    上  訴  人  最高法院檢察署檢察總長
    被      告  甲○○
                        巷20.
上列上訴人因被告詐欺案件，對於台灣高等法院中華民國九十三
年十二月二十四日第二審確定判決（九十三年度上訴字第一四六
八號；起訴案號：台灣板橋地方法院檢察署九十年度偵字第一八
二五號），認為違法，提起非常上訴，本院判決如下：
    主  文
上訴駁回。
    理  由
非常上訴理由稱：「按依法應於審判期日調查之證據而未予調查
者，其判決當然違背法令，刑事訴訟法第三百七十九條第十款定
有明文。又判決不適用法則或適用不當者，為違背法令，刑事訴
訟法第三百七十八條亦有明文。又按證據之證明力，固屬於法院
判斷之自由，惟證據之本身如有瑕疵，則在此瑕疵未能究明以前
，遽採為有罪之根據，有違經驗法則，即難謂為適法（最高法院
三十二年度上字第九七一號判例與七十七年八月九日第十一次刑
事庭會議決議參照）。本件原判決認定被告甲○○與蘇李玉明
知蘇李玉所有不動產已無剩餘價值，且其等對外借貸大筆金額
，供甲○○投資股票虧損，已陷於無資力、不能週轉之狀況，竟
共同意圖為自己不法所有，基於概括犯意，對外宣稱蘇李玉有
多筆不動產可資清償，先由甲○○教授蘇李玉向他人詐借金錢
之理由，再推由蘇李玉出面，或由甲○○、蘇李玉二人共同
出面，自八十七年間起，陸續向原判決附表一所示之林廖玉宮等
人佯稱蘇李玉妹妹開設化妝品公司生意很好需資金週轉，或蘇
李玉之丈夫過世需現金繳納遺產稅等說詞，向林廖玉宮等人借
用款項（詳細詐欺時間、地點、金額均詳如該附表一所示），並
允諾按期支付利息，使林廖玉宮等人陷於錯誤，多次交付借款與
蘇李玉，蘇李玉、甲○○則給予少數利息用以債養債之方式
向林廖玉宮等人詐騙款項等事實，而論被告甲○○以共同詐欺罪
責，乃以上開事實，業據被告甲○○之共同被告蘇李玉以證人
身分具結，證述所供無論是託詞借款，或標會所得之金錢，均轉
交與被告甲○○無訛，並經告訴人林廖玉宮、余金燕、李婁春蘭
、曾鳳妹、黃雪嬌、陳周阿梅、許陳春莉、陳國華、李佳樺、卓
文立、羅麗芬等人指訴，且有卷附保管單、借據、本票、匯款單
可稽等為證據。惟查：按告訴人林廖玉宮、余金燕、李婁春蘭、
曾鳳妹、黃雪嬌、陳周阿梅、許陳春莉、陳國華、卓文立、羅麗
芬等人指訴本件借款情形，均指係蘇李玉前往借款，錢亦係交
予或匯予蘇李玉，並不認識甲○○其人，而卷附保管單、借據
、本票均係蘇李玉出具，匯款單之收款人亦係蘇李玉，並無
甲○○參與之跡證，僅告訴人李佳樺曾證稱：八十九年十二月間
被告甲○○曾與蘇李玉一起前來借錢，要借新台幣（下同）一
千五百萬元，表明願以房子過戶或抵押之方式借款，後因房子已
有高額抵押，故未允借等語（原判決第十五頁第九行至十二行所
引九十年偵字第一八二五號卷(一)第九十六頁之筆錄，應係告訴人
李佳樺之陳述，原判決誤為告訴人陳國華亦有此陳述），即甲○
○陪同蘇李玉前往借款者僅此一次，但此次並未借到錢，且依
李佳樺之證述亦無如何施用詐術之情，故依卷證資料觀之，被告
甲○○並無直接向告訴人等施用詐術詐取財物之行為，是原判決
認定被告甲○○與蘇李玉有犯意聯絡，二人共同詐欺，應係以
蘇李玉之供述為論據，然依原判決所引證人蘇李玉之證言，
謂『（你為何向朋友借錢給甲○○用？）我被他騙去一億多。』
、『我……，是透過鄰居認識甲○○。他在炒股票又跟錢莊借錢
，所以跟我調現救急。我在四年前，大約八十八年借甲○○一百
多萬，我平常家裡就有二、三百萬，我把會標下來錢都放在家裡
。但沒有其他人看到我拿錢給甲○○。她跟我說他在關渡買一塊
地，說董事長是林肯大郡的董事長，又纏著我借錢，就是林肯大
郡倒下來的時候。我借錢給甲○○的次數很多，每天都有借給她
。有時一百多萬，甚至有四百多萬。我借給她的錢都沒有收利息
。我會借錢給甲○○，是因為純粹幫她度過難關。我也有跟鄰居
借錢去借給被告甲○○。是她跟我說可以跟誰借，可以用什麼理
由，例如提議我妹妹在開化妝品公司。是我出面跟鄰居借錢，是
算三分利，利息是被告甲○○算好，我再分給其他人。我標得的
會錢，都借給被告甲○○，有一大疊的借據，是甲○○寫的。但
出事之後，他叫我把東西燒掉，還叫我殺死兒子，叫我自殺。』
、『……，借來的錢都是交給甲○○，是在她家交的。』、『（
前後拿多少錢給甲○○？）總共一億都算不清。包括借錢跟互助
會。』、『甲○○有開收據。出事之後，甲○○叫我把收據燒掉
，叫我及兒子自殺，所以我手邊沒有收據。』按原判決係認定甲
○○為本件詐欺罪之共同正犯，惟共同正犯須事前同謀或事後分
贓，蘇李玉雖稱甲○○向伊借錢，並教伊藉詞向他人借款，然
此為被告甲○○所堅決否認，且告訴人亦指出面借錢者係蘇李玉
，是本件並無確切證據證明甲○○事前即與蘇李玉共謀向告
訴人詐借款項，則甲○○是否分得蘇李玉向告訴人借得之款項
，應係證明甲○○有罪之關鍵，然依蘇李玉如前所述，其借予
被告甲○○金額高達一億多，竟全無借據或匯款資料可資為證，
亦沒有其他人看到伊拿錢給甲○○，且金額如此龐大，焉有甲○
○叫其將借據燒燬其即將借據燒燬之理，又其已到處舉債、標會
，何以平常家裡就有二、三百萬，每天都可借錢給甲○○，有時
一百多萬，甚至有四百多萬，所述殊異於常情，其證言顯有瑕疵
，本件並無證據證明甲○○參與詐欺款項之分贓，原審未調查甲
○○是否確有炒股，是否確與蘇李玉有金錢往來，即遽採蘇李
玉上開不合常理顯有瑕疵之片面陳述，而論被告甲○○以詐欺
罪之共犯，其採證顯違經驗法則與論理法則，而有判決不適用法
則及應調查之證據未調查之違法。又告訴人卓文立、羅麗芬借予
蘇李玉八百三十萬元均係以匯款方式匯入蘇李玉板信帳戶，
僅須調查蘇李玉板信商業銀行帳戶該筆借款是否有流向甲○○
以外之人，即可查知蘇李玉所述是否屬實（被告甲○○亦請求
調查蘇李玉之板信銀行帳戶往來資料，請見一審卷第一五七頁
），是此項應調查之事項未予調查，顯影響判決結果，原判決亦
有應調查之證據未調查之違法。案經確定，爰依刑事訴訟法第四
百四十一條、第四百四十三條提起非常上訴，以資糾正。」等語
。
本院按：非常上訴旨在糾正法律上之錯誤，藉以統一法令之適用
，不涉及事實認定問題，故非常上訴審應以原判決確定之事實為
基礎，僅就原判決所認定之犯罪事實，審核適用法令有無違誤，
如依原判決所確認之事實及卷內證據資料觀之，其適用法則並無
違誤，即難指為違法。又事實之認定，乃屬事實審法院之職權，
非常上訴審無從審酌，倘非常上訴理由係對卷宗內同一證據資料
之判斷持與原判決不同之評價，而憑持己見認為原判決認定事實
不當或與證據法則有違，即係對於事實審法院證據取捨裁量權行
使之當否所為之任意指摘，自與非常上訴審係以統一法令適用之
本旨不合。再依法應於審判期日調查之證據，未予調查，致適用
法令違誤，而顯然於判決有影響者，該項確定判決，即屬判決違
背法令，應有刑事訴訟法第四百四十七條第一項第一款規定之適
用，固經司法院大法官會議釋字第一八一號解釋在案；惟所謂應
調查之證據，係指該證據在客觀上為法院認定事實及適用法律之
基礎者，且尚須致適用法令違誤，而顯然於判決有影響始屬之，
若依原判決所憑以認定之證據而確認之事實，已足認原確定判決
無違背法令之情形者，縱尚有其他證據未予調查，但不致於適用
法令違誤，而顯然於判決有影響者，依刑事訴訟法第三百八十條
之規定，既不得據以提起第三審上訴，自亦不得為非常上訴之理
由。而共同正犯之成立，祇須具有犯意之聯絡，行為之分擔為已
足，並不以每一階段犯行均經參與為必要，相互利用他人之行為
，以達其犯罪之目的者，即應對於全部所發生之結果，共同負責
。本件原確定判決依憑共同被告蘇李玉之供證，原確定判決附
表編號一、二所示被害人林廖玉宮、余金燕、李婁春蘭、黃雪嬌
、陳周阿梅、許陳春莉、陳國華、李佳樺、卓文立、羅麗芬、曾
鳳妹、林瑞玉、張榮傳、卓美月於偵查或原審證述遭詐欺取財之
情節，證人李佳樺於偵查中、李姿瑩於第一審及在原審之證述，
原確定判決附表編號一所示之保管單、借據、本票、匯款單，並
參酌被告之供述等證據資料為綜合之判斷，認定被告有原判決事
實欄二即原判決附表編號一所載與蘇李玉共同實施詐欺取財之
犯行，因而撤銷第一審之科刑判決，改判論處被告共同連續意圖
為自己不法之所有，以詐術使人將本人之物交付罪刑，已詳其
調查證據之結果及證據取捨並認定犯罪事實之理由；且對於被告
否認犯罪所辯：未請蘇李玉幫伊借錢，祇是陪蘇李玉去看李
佳樺，並未談借錢之事云云，實為事後卸責之詞，不足採信。所
為論斷均有卷存證據資料可資覆按，乃事實審法院採證認事職權
之適法行使。非常上訴意旨以林廖玉宮、余金燕、李婁春蘭、曾
鳳妹、黃雪嬌、陳周阿梅、許陳春莉、陳國華、李佳樺、卓文立
、羅麗芬等均指訴係蘇李玉向其等借款，錢亦係交予或匯予蘇
李玉，並不認識被告，卷附保管單、借據、本票均係蘇李玉
出具，匯款單之收款人亦係蘇李玉，僅李佳樺曾指稱被告於八
十九年十二月間，與蘇李玉前往借款，嗣因房屋已設定高額抵
押權，故未允借；而蘇李玉借款予被告高達一億元，竟全無借
據或匯款資料或他人目擊，亦無依被告指示即將借款憑據燒燬之
理；且所稱於家中置鉅款，每日借款予被告，顯異於常情，亦未
提出任何蘇李玉板信商業銀行帳戶金錢往來之資料等情指摘原
判決違背法令。顯係就卷內同一證據資料，持與原判決相異之評
價而漫指原判決採證認事之職權行使有違經驗法則與論理法則，
依上說明，尚與非常上訴係在統一法令適用之本旨有違。又被告
與蘇李玉之間平日金錢往來之情形，與原確定判決所認定被告
與蘇李玉共同連續實施詐欺犯行未必有所關聯；至被害人將金
錢匯入蘇李玉之金融機構帳戶後，該款項如何處理？是否轉入
被告帳戶？均屬被告與蘇李玉犯後如何分贓之問題，亦與詐欺
取財罪之成立無關。原審未調查蘇李玉板信商業銀行帳戶進出
情形，難謂有調查職責未盡之違法。綜上所述，本件非常上訴難
認有理由，應予駁回。
據上論結，應依刑事訴訟法第四百四十六條，判決如主文。
中    華    民    國  九十五  年    四    月   十三   日
                      最高法院刑事第十二庭
                          審判長法官  林  永  茂
                                法官  洪  文  章
                                法官  蘇  振  堂
                                法官  蕭  仰  歸
                                法官  何  菁  莪
      本件正本證明與原本無異
                                      書  記  官
中    華    民    國  九十五  年    四    月   十九   日
                                                      Ｌ


司法院資訊處製作；財團法人民間司法改革基金會備份。
